【裁判字號】    94,訴,170
【裁判日期】    950510
【裁判案由】    分割共有物
【裁判全文】
臺灣嘉義地方法院民事判決               94年度訴字第170號
原      告  甲○○
訴訟代理人  林德昇律師
複  代理人  卯○○
被      告  行政院國軍退除役官兵輔導委員會嘉義榮民服務處
           （即曾長發之遺產管理人）
法定代理人  丙○○
訴訟代理人  乙○○
被      告  子○○
            癸○○
            丁○○
            丑○○
            辛○○
            寅○○○
            己○○
            壬○○
            庚○○
            戊○○
上列當事人間分割共有物事件，本院於民國95年4月26日言詞辯
論終結，判決如下：
    主    文
被告子○○、丁○○、丑○○、辛○○、癸○○、寅○○○、己○○、壬○○、庚○○，應就其被繼承人楊何所有之坐落嘉義
縣民雄鄉○○○段九八地號土地，地目建，面積四八Ｏ平方公尺
，應有部分二十分之一，辦理繼承登記。
兩造共有之坐落嘉義縣民雄鄉○○○段九八地號土地，地目建，
面積四八Ｏ平方公尺，應分割如附圖所示Ａ部分面積二四Ｏ平方
公尺，分歸原告取得；Ｂ部分面積六Ｏ平方公尺，分歸被告行政
院國軍退除役官兵輔導委員會嘉義榮民服務處取得；Ｃ部分面積
一八Ｏ平方公尺，分歸被告戊○○、子○○、丁○○、丑○○、
辛○○、癸○○、寅○○○、己○○、壬○○、庚○○，依附表
一所示應有部分比例保持共有。
訴訟費用由兩造依附表二所示比例負擔。
    事實及理由
一、(1)被告行政院國軍退除役官兵輔導委員會嘉義榮民服務處之
      法定代理人原係袁成立，嗣於訴訟中變更為王長錚，再變
      更為丙○○而由其聲明承受訴訟，有行政院國軍退除役官
      兵輔導委員會嘉義榮民服務處派令、承受訴訟聲明狀附卷
      為憑，核與民事訴訟法第170條、第175條第1項規定相符
      ，應予准許。
    (2)被告子○○、丁○○、丑○○、辛○○、癸○○、寅○○○、己○○、壬○○、庚○○、戊○○未於最後言詞辯論
      期日到場，核無民事訴訟法第386條所列各款情形，故依
      原告聲請，由其一造辯論而為判決。
二、原告起訴聲明：如主文所示，而主張下列各情：
    坐落嘉義縣民雄鄉○○○段98地號土地，地目建，面積480
    平方公尺，係原告、訴外人曾長發、被告戊○○、寅○○○
    、己○○、壬○○、庚○○、訴外人楊何所共有。原告應
    有部分比例為1/2，曾長發、被告戊○○各係1/8，楊何、
    被告寅○○○、己○○、壬○○、庚○○均各為1/20。楊何
    於民國86年11月12日死亡，被告子○○、丁○○、丑○○
    、辛○○、癸○○、寅○○○、己○○、壬○○、庚○○為
    其繼承人，然至今尚未辦理繼承登記。曾長發於89年10月13
    日死亡，其遺產管理人係被告行政院國軍退除役官兵輔導委
    員會嘉義榮民服務處。系爭土地並無因使用目的不能分割或
    訂有不分割期限契約之情形，然兩造無法協議決定分割方法
    ，故訴請判決分割及被告子○○、丁○○、丑○○、辛○○
    、癸○○、寅○○○、己○○、壬○○、庚○○辦理繼承登
    記。
三、被告抗辯：
（一）被告行政院國軍退除役官兵輔導委員會嘉義榮民服務處：
      同意原告所提分割方案。
（二）被告戊○○、子○○、丁○○、丑○○、辛○○、癸○○
      、寅○○○、己○○、壬○○、庚○○，未於最後言詞辯
      論期日到場，依其以前所提書狀陳述如下：
      同意原告所提分割方案，並依附表1所示應有部分比例保
      持共有。
四、(1)原告主張系爭土地為其與曾長發、被告戊○○、寅○○○
      、己○○、壬○○、庚○○、楊何依上開應有部分比例
      所共有。楊何於86年11月12日死亡，被告子○○、丁○○、丑○○、辛○○、癸○○、寅○○○、己○○、壬○○、庚○○為其繼承人，上開被告並未聲明拋棄或限定繼
      承，至今尚未辦理繼承登記。曾長發於89年10月13日死亡
      ，其遺產管理人係被告行政院國軍退除役官兵輔導委員會
      嘉義榮民服務處。系爭土地並無因使用目的不能分割或訂
      有不分割期限契約之情形，然兩造無法協議決定分割方法
      。上開各情，有土地登記謄本、地籍圖、繼承系統表、戶
      籍謄本、本院民事科查詢簡答表、個人基本資料查詢結果
      單在卷可稽，被告對此亦不爭執，應認為真實，故原告依
      民法第824條第2項訴請判決分割，依法有據，應予准許。
    (2)分割共有物，性質上為處分行為，依民法第759條規定，
      共有不動產之共有人中有人死亡時，於其繼承人未為繼承
      登記前，固不得分割共有物，然基於訴訟經濟，於分割共
      有物訴訟得一併訴請該繼承人辦理繼承登記。最高法院69
      年臺上字第1012號判例得資參照。楊何於86年11月12日
      死亡，而由被告子○○、丁○○、丑○○、辛○○、癸○○、寅○○○、己○○、壬○○、庚○○繼承其應有部分
      1/20。依上開判例意旨，原告併訴請上開被告辦理繼承登
      記，為有理由，應予准許。
      系爭土地現雜草叢生，其南側臨寬約7公尺之產業道路，
      北側、東側均各臨他人所有之建物，西側臨他人所有之空
      地，系爭土地僅得由南側產業道路與外界聯絡。此經本院
      履勘現場，及經地政機關勘測屬實，而有履勘筆錄、複丈
      成果圖、現場照片附卷為憑。依原告所提如附圖之分割方
      案，得使兩造各分得土地均有道路與外界聯絡，且形狀較
      為方整得使各部分土地有效利用；而被告於本院審理時均
      陳明同意原告之分割方案，並依附表1所示應有部分比例
      保持共有，是原告之分割方案既能發揮系爭土地整體利用
      價值，並兼顧全體共有人之利益及意願，故認其分割方案
      為妥適，是原告依民法第824條第2項之法律關係，訴請被
      告子○○、丁○○、丑○○、辛○○、癸○○、寅○○○
      、己○○、壬○○、庚○○，應就其被繼承人楊何所有
      之系爭土地，應有部分1/20，辦理繼承登記；並訴請兩造
      共有之系爭土地應分割如附圖所示Ａ部分面積240平方公
      尺，分歸原告取得；Ｂ部分面積60平方公尺，分歸被告行
      政院國軍退除役官兵輔導委員會嘉義榮民服務處取得；Ｃ
      部分面積180平方公尺，分歸被告戊○○、子○○、丁○○、丑○○、辛○○、癸○○、寅○○○、己○○、壬○○、庚○○，依附表1所示應有部分比例保持共有，為有
      理由，應予准許。
五、因共有物分割涉訟，由敗訴當事人負擔訴訟費用顯失公平者
    ，法院得酌量情形，命勝訴之當事人負擔。民事訴訟法第80
    條之1定有明文。依上開規定，本院認訴訟費用應由兩造依
    附表2所示應有部分比例負擔。
六、結論：原告之訴為有理由，依民事訴訟法第385條第1項前段
    、第80條之1，判決如主文。
中    華    民    國    95    年    5     月    10    日
            民二庭審判長法  官  張育彰
                        法  官  黃琴媛
                        法  官  陳琪媛
以上正本係照原本作成
如對本判決上訴須於判決送達後20日內向本院提出上訴狀
中    華    民    國    95    年    5     月    10    日
                        書記官  林柑杏
附表1
┌──┬─────┬──────┐
│編號│姓      名│應有部分比例│
├──┼─────┼──────┤
│ 1  │  甲○○  │     1/2    │
├──┼─────┼──────┤
│ 2  │  行政院國│     1/8    │
│    │  軍退除役│            │
│    │  官兵輔導│            │
│    │  委員會嘉│            │
│    │  義榮民服│            │
│    │  務處 (即│            │
│    │  曾長發之│            │
│    │  遺產管理│            │
│    │  人)     │            │
├──┼─────┼──────┤
│ 3  │  戊○○  │     1/8    │
├──┼─────┼──────┤
│ 4  │  庚○○  │     1/18   │
├──┼─────┼──────┤
│ 5  │  壬○○  │     1/18   │
├──┼─────┼──────┤
│ 6  │  己○○  │     1/18   │
├──┼─────┼──────┤
│ 7  │  寅○○○│     1/18   │
├──┼─────┼──────┤
│ 8  │  子○○  │     1/180  │
├──┼─────┼──────┤
│ 9  │  丁○○  │     1/180  │
├──┼─────┼──────┤
│ 10 │  丑○○  │     1/180  │
├──┼─────┼──────┤
│ 11 │  辛○○  │     1/180  │
├──┼─────┼──────┤
│ 12 │  癸○○  │     1/180  │
└──┴─────┴──────┘
附表2
┌──┬─────┬────────┐
│編號│姓      名│訴訟費用負擔比例│
├──┼─────┼────────┤
│ 1  │  甲○○  │     1/2        │
├──┼─────┼────────┤
│ 2  │  行政院國│     1/8        │
│    │  軍退除役│                │
│    │  官兵輔導│                │
│    │  委員會嘉│                │
│    │  義榮民服│                │
│    │  務處 (即│                │
│    │  曾長發之│                │
│    │  遺產管理│                │
│    │  人)     │                │
├──┼─────┼────────┤
│ 3  │  戊○○  │     1/8        │
├──┼─────┼────────┤
│ 4  │  庚○○  │     1/18       │
├──┼─────┼────────┤
│ 5  │  壬○○  │     1/18       │
├──┼─────┼────────┤
│ 6  │  己○○  │     1/18       │
├──┼─────┼────────┤
│ 7  │  寅○○○│     1/18       │
├──┼─────┼────────┤
│ 8  │  子○○  │     1/180      │
├──┼─────┼────────┤
│ 9  │  丁○○  │     1/180      │
├──┼─────┼────────┤
│ 10 │  丑○○  │     1/180      │
├──┼─────┼────────┤
│ 11 │  辛○○  │     1/180      │
├──┼─────┼────────┤
│ 12 │  癸○○  │     1/180      │
└──┴─────┴────────┘


司法院資訊處製作；財團法人民間司法改革基金會備份。
